---
params:
    set_title: "Cartographie régionale du suivi des étiages (ONDE)"
    set_author: "OFB"
title: "`r params$set_title`"
author: "`r params$set_author`"
date: "`r paste0('MAJ ', format(Sys.time(), '%d/%m/%Y - %H:%M', tz='Europe/Paris'))`"
output: 
  html_document :
    highlight: pygments #default, tango, pygments, kate, monochrome, espresso, zenburn, haddock, and textmate 
    theme: flatly #“default”, “cerulean”, “journal”, “flatly”, “readable”, “spacelab”, “united”, “cosmo”, “lumen”, “paper”, “sandstone”, “simplex”, “yeti”
    css: "../assets/theme_html2.css"
# Language
lang: fr-FR
---

```{r setup, include=FALSE}
knitr::opts_chunk$set(echo      = FALSE,
                      warning   = FALSE,
                      message   = FALSE,
                      fig.align = "center",
                      fig.retina = 3,
                      dev = 'png',
                      cache = F,
                      dev = "ragg_png"
                      )
'%>%' <- dplyr::'%>%'
```

```{r, eval = FALSE, echo = FALSE}
htmltools::img(src = knitr::image_uri('logo_OFB_v2.png'),
               alt = 'logo',
               style = 'position:absolute; top:0; right:0; padding:10px; width:200px;')
```

```{r traitement, include=FALSE,echo = FALSE}
`%ni%` <- Negate(`%in%`)

source("../_config.R")
load("../data/processed_data/graphiques.rda")
load("../data/processed_data/donnees_cartes.rda")
```

⚠️ Les données ci-dessous concernent les observations réalisées au plus tard :

-   en **`r date_derniere_campagne_usuelle`** pour les campagnes usuelles ;
-   et en **`r date_derniere_campagne_comp`** pour les campagnes complémentaires.

#  {.tabset .tabset-pills}

## Campagnes {.tabset}

Les cartes se lisent de la manière suivante :

-   La forme des symboles correspond au type de campagne: carré pour les campagnes usuelles, rond pour les campagnes complémentaires ;
-   La dernière campagne usuelle est représentée et seules les observations complémentaires postérieures à cette campagne sont représentées ;
-   La couleur des symbole correspond à la situation des observations au cours de ces dernières campagnes ;
-   La taille des symbole est proportionnelle à la fréquence des assecs sur les chroniques de données des campagnes usuelles ;
-   En cliquant sur une station, un graphique de l'historique des observations et états d'écoulement peut être affiché. Ce graphique reprend la même symbologie que la carte ;
-   Avec le menu déroulant (en haut à droite), différents éléments cartographiques peuvent être affichés (i.e. fonds de cartes, départements, assecs, zones d'alerte Propluvia).

Deux onglets pour les deux typologies d'observations sont distingués:

-   **Typologie nationale** : [**écoulement visible**]{style="color: #0570b0;"} ; [**écoulement non visible**]{style="color: #feb24c;"} et [**assec**]{style="color: #e31a1c;"} ;

-   **Typologie départementale** : [**écoulement visible acceptable**]{style="color: #0570b0;"} ; [**écoulement visible faible**]{style="color: #bdd7e7;"} ; [**écoulement non visible**]{style="color: #feb24c;"} et [**assec**]{style="color: #e31a1c;"}.

Les **observations impossibles** et **données manquantes** sont également représentées.

<br>

```{r}
campagne_en_cours <- stations_onde_geo_map1 %>% 
  sf::st_drop_geometry() %>% 
  dplyr::filter(libelle_type_campagne == "usuelle") %>% 
  dplyr::distinct(Mois, Annee) %>% 
  dplyr::mutate(
    mois = dplyr::case_when(
      Mois == "05" ~ "de mai",
      Mois == "06" ~ "de juin",
      Mois == "07" ~ "de juillet",
      Mois == "08" ~ "d'août",
      Mois == "09" ~ "de septembre"
    )
  ) %>% 
  dplyr::mutate(campagne = paste(mois, Annee)) %>% 
  dplyr::pull(campagne)
```

**Campagne usuelle `r campagne_en_cours`**

### Typologie nationale

```{r}
  ### Carte de base
  map_situation <- 
    mapview::mapview(
      masque_eu,
      layer.name = "Masque",
      alpha.regions = .75,
      legend = FALSE,
      homebutton = FALSE,
      stroke = FALSE,
      col.regions = "white",
      label = "",
      popup = FALSE
    ) +
    mapview::mapview(
      depts_sel %>% 
        dplyr::mutate(
          label_dept = paste0(nom, " (", code_insee, ")")
        ),
      alpha.regions = 0,
      legend = FALSE, 
      layer.name = "Departements", zcol = "label_dept",
      homebutton = FALSE,stroke = TRUE,color="black", lwd = 2,
      popup = FALSE
    ) +
    mapview::mapview(
      propluvia, zcol = "libel",
      alpha.regions = 0.10,
      legend = FALSE, col.regions = 'black',
      layer.name = "Zones alerte",homebutton = FALSE,stroke = TRUE,color="black",
      popup = FALSE
    )
  
  ### Finalisation des cartes
  finalize_map <- function(map, bbox) {
    map@map <- map@map %>% 
      leaflet::addTiles(group = "OSM") %>%
      leaflet::addTiles("http://wxs.ign.fr/choisirgeoportail/wmts?REQUEST=GetTile&SERVICE=WMTS&VERSION=1.0.0&STYLE=normal&TILEMATRIXSET=PM&FORMAT=image/png&LAYER=GEOGRAPHICALGRIDSYSTEMS.PLANIGNV2&TILEMATRIX={z}&TILEROW={y}&TILECOL={x}",
               options = c(leaflet::WMSTileOptions(tileSize = 256),
                           leaflet::providerTileOptions(minZoom = 1, maxZoom = 15)),
               attribution='<a target="_blank" href="https://www.geoportail.gouv.fr/">Geoportail France</a>',
               group = "Plan IGN"
      ) %>%
      leaflet::addTiles("http://wxs.ign.fr/choisirgeoportail/wmts?REQUEST=GetTile&SERVICE=WMTS&VERSION=1.0.0&STYLE=normal&TILEMATRIXSET=PM&FORMAT=image/jpeg&LAYER=ORTHOIMAGERY.ORTHOPHOTOS&TILEMATRIX={z}&TILEROW={y}&TILECOL={x}",
               options = c(leaflet::WMSTileOptions(tileSize = 256),
                           leaflet::providerTileOptions(minZoom = 1, maxZoom = 22)),
               attribution='<a target="_blank" href="https://www.geoportail.gouv.fr/">Geoportail France</a>',
               group = "Photo aérienne"
      ) %>%
      
      leaflet::addProviderTiles(leaflet::providers$Esri.WorldShadedRelief, 
                       group = 'ESRI relief') %>%
      leaflet::addLayersControl(
        baseGroups    = c("OSM", "Plan IGN", "Photo aérienne", "ESRI relief"),
        overlayGroups = c("Suivi Onde", "Stations ONDE+", "Anciennes stations", "Departements", 'Zones alerte', "Masque"),
        options       = leaflet::layersControlOptions(collapsed = TRUE)
      ) %>% 
      leaflet::hideGroup("Zones alerte") %>% 
      leaflet::hideGroup("Anciennes stations") %>% 
      leaflet::hideGroup("Stations ONDE+") %>%
      leaflet::fitBounds(
        lng1 = bbox[["xmin"]],
        lat1 = bbox[["ymin"]],
        lng2 = bbox[["xmax"]],
        lat2 = bbox[["ymax"]]
      ) %>% 
    leafem::addHomeButton(group = "Departements")
    
    map
  }
  
  popups_3mod <- file.path(
    "www/popups/3mod", 
    list.files(path = "../www/popups/3mod/", pattern = ".webp")
    ) %>% 
    (function(x) {
      names(x) <- x %>% 
        stringr::str_remove_all(pattern = "www/popups/3mod/") %>% 
        stringr::str_remove_all(pattern = ".webp")
      
      x
    })
  
  
  popups_4mod <- file.path(
    "www/popups/4mod", 
    list.files(path = "../www/popups/4mod/", pattern = ".webp")
    ) %>% 
    (function(x) {
      names(x) <- x %>% 
        stringr::str_remove_all(pattern = "www/popups/4mod/") %>% 
        stringr::str_remove_all(pattern = ".webp")
      
      x
    })

   stations_onde_geo_map1 <- stations_onde_geo_map1 %>% 
        dplyr::arrange(code_station, date_campagne)
```

```{r cartoDynamique 3mod, fig.height = 7, fig.width = 11, align = "center", warning = FALSE}
map_3mod <- map_situation

map_3mod@map <- map_3mod@map %>% 
  leaflet::addMarkers(
    data = stations_onde_geo_map1,
    group = "Suivi Onde",
    icon = ~icones_3mod[as.character(id)],
    label = ~lapply(paste0(libelle_station, " (", code_station, ")<br>", lib_ecoul3mod, " (", date_campagne, ")"), htmltools::HTML)
    ) %>% 
  leafpop::addPopupImages(
    group = "Suivi Onde",
    image = popups_3mod[stations_onde_geo_map1$code_station],
    width = 400, height = 290
  )

if (nrow(stations_inactives_onde_geo) > 0) {
  map_3mod@map <- map_3mod@map %>% 
        leaflet::addMarkers(
          data = stations_inactives_onde_geo,
          group = "Anciennes stations",
          icon = leaflet::makeIcon(iconUrl = "www/icons/abandonnee.png",iconWidth = 17, iconHeight = 17),
          label = ~lapply(label_station, htmltools::HTML)
        ) %>% 
        leafpop::addPopupImages(
          group = "Anciennes stations",
          image = popups_3mod[stations_inactives_onde_geo$code_station],
          width = 400, height = 290
        )
}

if (nrow(stations_onde_plus_geo_map1) > 0) {
  map_3mod@map <- map_3mod@map %>% 
        leaflet::addMarkers(
          data = stations_onde_plus_geo_map1,
          group = "Stations ONDE+",
          icon = ~icones_3mod_plus[as.character(code_station)],
          label = ~lapply(paste0(libelle_station, " (", code_station, ")<br>", lib_ecoul3mod, " (", date_campagne, ")"), htmltools::HTML)
        ) %>% 
        leafpop::addPopupImages(
          group = "Stations ONDE+",
          image = popups_3mod[stations_onde_plus_geo_map1$code_station],
          width = 400, height = 290
        )
}


map_3mod %>%
  finalize_map(bbox = depts_sel_bbox)

```

### Typologie départementale

```{r cartoDynamique 4mod, fig.height = 7, fig.width = 11, align = "center", warning = FALSE}
map_4mod <- map_situation

  map_4mod@map <- map_4mod@map %>% 
    leaflet::addMarkers(
      data = stations_onde_geo_map1,
    group = "Suivi Onde",
    icon = ~icones_4mod[as.character(id)],
    label = ~lapply(paste0(libelle_station, " (", code_station, ")<br>", lib_ecoul4mod, " (", date_campagne, ")"), htmltools::HTML)
    ) %>% 
    leafpop::addPopupImages(
      group = "Suivi Onde",
      image = popups_4mod[stations_onde_geo_map1$code_station],
      width = 400, height = 290
    )

  if (nrow(stations_inactives_onde_geo) > 0) {
    map_4mod@map <- map_4mod@map %>% 
      leaflet::addMarkers(
        data = stations_inactives_onde_geo,
        group = "Anciennes stations",
        icon = leaflet::makeIcon(iconUrl = "www/icons/abandonnee.png",iconWidth = 17, iconHeight = 17),
        label = ~lapply(label_station, htmltools::HTML)
        ) %>% 
      leafpop::addPopupImages(
        group = "Anciennes stations",
        image = popups_4mod[stations_inactives_onde_geo$code_station],
        width = 400, height = 290
      )
  }
  
  if (nrow(stations_onde_plus_geo_map1) > 0) {
  map_4mod@map <- map_4mod@map %>% 
        leaflet::addMarkers(
          data = stations_onde_plus_geo_map1,
          group = "Stations ONDE+",
          icon = ~icones_4mod_plus[as.character(code_station)],
          label = ~lapply(paste0(libelle_station, " (", code_station, ")<br>", lib_ecoul4mod, " (", date_campagne, ")"), htmltools::HTML)
        ) %>% 
        leafpop::addPopupImages(
          group = "Stations ONDE+",
          image = popups_4mod[stations_onde_plus_geo_map1$code_station],
          width = 400, height = 290
        )
}


map_4mod %>%
  finalize_map(bbox = depts_sel_bbox)
```

## Bilan régional

### **Conditions d'écoulement lors des campagnes usuelles (mai à septembre `r unique(df_categ_obs_4mod$Annee)`)** {.tabset}

<br>

#### Typologie nationale

```{r bilan observation, fig.height = 5.5, fig.width = 9, align = "center", warning = FALSE}
bilan_cond_reg_typo_nat
```

#### Typologie départementale

```{r fig.height = 5.5, fig.width = 9, align = "center", warning = FALSE}
bilan_cond_reg_typo_dep
```

### **Sévérité des assecs**

<br>

```{r bilan heatmap, fig.height = 5, fig.width = 9, align = "center", warning = FALSE}
severite_assecs_reg
```

### **Des assecs se suivant d'un mois sur l'autre**

<br>

```{r bilan duree, fig.height = 5, fig.width = 9, align = "center", warning = FALSE}
assecs_consecutifs_reg
```

## Bilans départementaux {.tabset}

```{r, results='asis', fig.height=5.5, fig.width=9, align='center'}
for (d in conf_dep) {
  if (d %in% df_categ_obs_4mod$code_departement) {
    cat(paste0("\n### ", d, "\n"))
    
    cat(paste0("#### **Conditions d'écoulement lors des campagnes usuelles (mai à septembre ", unique(df_categ_obs_4mod$Annee)), ")**\n")
    
    print(bilan_cond_dep[[d]])
    
    cat("\n")
    
    cat("\n#### **Sévérité des assecs**\n")
    
    print(severite_assecs_dep[[d]])
    
    cat("\n")
    
    cat("\n#### **Des assecs se suivant d'un mois sur l'autre**\n")
    
    print(assecs_consecutifs_dep[[d]])
    
    cat("\n")
    }
}

```


## Méthodologie

**Le réseau ONDE**

L'Observatoire national des étiages (ONDE) a pour objectif de contribuer à la surveillance et la compréhension des phénomènes d'étiages de certains cours d'eau métropolitains. Ce dispositif est porté par l'[Office français de la biodiversité](https://www.ofb.gouv.fr/).

**Les données**

Les données sont produites par les agents de l'Office français de la biodiversité à partir des observations de terrain réalisées sur les stations du réseau ONDE. Les données sont [mises à disposition](https://onde.eaufrance.fr/content/t%C3%A9l%C3%A9charger-les-donn%C3%A9es-des-campagnes-par-ann%C3%A9e) sous forme de fichiers annuels au format Excel. Le fichier de l'année en cours est mis à jour "au fil de l'eau" ; ou disponible sur la plateforme [Hubeau](https://hubeau.eaufrance.fr/) à partir des APIs disponibles (*API écoulement*).

**Les campagnes d'observations**

Deux types de campagnes d'observations sont distinguées :

-   Les campagnes d'observations dites *usuelles*, réalisées sur chaque département au niveau national, au pas mensuel sur la période estivale (de mai à septembre) avec des observations systématiques à la date du 25 +/- 2 jours du mois.

-   Les campagnes d'observations *complémentaires*, qui sont réalisées lorsque les conditions hydrologiques locales sont jugées sensibles (i.e, sécheresse). Ces observations *complémentaires* peuvent être réalisées sur un sous-ensemble (ou la totalité) des stations présentes en départements.

**La valorisation présentée ici**

La lecture des données, leur mise en forme et la production des graphiques sont effectués au moyen du logiciel *R* et de plusieurs *packages* (dont `ondetools`, `hubeau`, `tidyverse`, `ggplot2`, `rmarkdown`, `leaflet` et `mapview`).

Les fonds et couches pour les cartes proviennent de *leaflet*, *IGN*, *Propluvia*.
